【裁判字號】    96,訴,1519
【裁判日期】    970109
【裁判案由】    違反稅捐稽徵法等
【裁判全文】
臺灣臺北地方法院刑事判決              96年度訴字第1519號
公  訴  人  臺灣臺北地方法院檢察署檢察官
被      告  丙○○
上列被告因違反稅捐稽徵法案件，經檢察官聲請以簡易判決處刑
（96年度偵字第19140號），本院（96年度簡字第3210號）認有
不合於簡易判決處刑之情形，改依通常程序審理，判決如下：
    主  文
丙○○無罪。
    理  由
一、公訴意旨略以：被告丙○○係小禾文化有限公司（下稱小禾
    公司）之董事，依所得稅法82條第1項第2款規定，為租金之
    扣繳義務人。被告明知小禾公司向第三人戊○○○及丁○○
    承租臺北市大安區○○○路○段362號5樓及5樓之1，每月租
    金為新臺幣（下同）275,000元，其公司代扣稅款為27,500
    元，而其於支付已扣繳稅款之租金後，依法應於每月10日前
    將上1月內所扣稅款向國庫繳清，竟意圖為自己不法之所有
    ，於民國92年2月10日、同年9月10日、同年10月10日及同年
    11月10日，未向國庫繳清上揭代扣稅款，總計為110,000元
    ，將之據為己有；因認被告上開所為，係違反稅捐稽徵法第
    42 條第2項之侵占已扣繳之稅捐罪嫌。
二、訊據被告堅詞否認有公訴人上揭所指違反稅捐稽徵法之犯行
    ，辯稱：伊只是小禾公司的掛名董事長，小禾公司實際是由
    老闆甲○○在經營，伊對於公司營運情況及本件租約簽訂均
    不清楚等語。
三、公訴人認被告涉有上揭犯行，係以：財政部臺北市國稅局96
    年8月31日財北國稅法一字第0960215586號函、小禾公司變
    更登記表、房屋租賃合約、戊○○○及丁○○致財政部臺北
    市國稅局大安分局函文、戊○○○合作金庫銀行活期存款帳
    戶存摺及代收票據明細等，為主要論據。
四、按犯罪事實應依證據認定，無證據不得認定犯罪事實；又不
    能證明被告犯罪者，應諭知無罪之判決，刑事訴訟法第154
    條第2項、第301條第1項分別定有明文。又事實之認定，應
    憑證據，如未能發現相當證據，或證據不足以證明，自不能
    以推測或擬制之方法，為裁判基礎；且認定不利於被告之事
    實須依積極證據，苟積極證據不足為不利於被告事實之認定
    時，即應為有利於被告之認定（最高法院40年臺上字第86號
    、30年上字第816號判例意旨參照）。經查：
    (一)被告為小禾公司之登記負責人，小禾公司於91年12月3日
      確有與戊○○○及丁○○訂立房屋租賃合約，承租上揭房
      屋作為營業址，約定租賃期間為自91年12月16日起至93
      年6月15日止，每月租金275,000元，小禾公司在扣除百分
      之10之租賃所得稅後，每月實付租金額為247,500元，於
      每月16日前支付；在該租賃期間，小禾公司確有分別於92
      年1月16日、92年8月26日、92年9月25日及92年10月27日
      ，各以票據支付實付租額247,500元，惟此部分各該月份
      之租賃所得稅27,500元，共計110,000元則並未向國庫繳
      納等情，有小禾公司變更登記表、該房屋租賃合約、出租
      人之合作金庫銀行活期存款帳戶存摺及代收票據明細、財
      政部臺北市國稅局96年8月31日財北國稅法一字第0960215
      586號函等（見96年度偵字第19140號卷第1至3、26至30、
      33至37頁）附卷可稽。
    (二)按稅捐稽徵法第42條第2項所規範之犯罪主體為「代徵人
      或扣繳義務人」。而本件租賃契約支付租金之扣繳義務人
      ，則係指事業負責人而言，所得稅法第89條第1項第2款固
      定有明文。證人即財政部臺北市國稅局承辦人員乙○○就
      此於本院審理時亦證稱：（法人為承租人的情形，扣繳義
      務人為何人？）根據剛剛所講的89條規定，扣繳義務人有
      可能是機關團體等，如果法人是事業的話，扣繳義務人就
      是事業負責人等語（見本院96年12月5日審判筆錄）。是
      被告固為前揭稅捐稽徵法所規範之犯罪主體。惟按稅捐稽
      徵法第47條第1款「本法關於納稅義務人、扣繳義務人及
      代徵人應處徒刑之規定，於左列之人適用之：一公司法規
      定之公司負責人」規定，固係將納稅義務人之公司責任，
      基於刑事政策之考慮，於應處徒刑範圍，轉嫁於公司之負
      責人。於此情形而受罰之公司負責人，固屬「代罰」性質
      。但茲所謂「公司負責人」，依該條款之規定，係指「公
      司法規定之公司負責人」，而公司法第8條第1項雖規定：
      「本法所稱公司負責人：在無限公司、兩合公司為執行業
      務或代表公司之股東；在有限公司、股份有限公司為董事
      」，但第2項又規定：「公司之經理人或清算人，股份有
      限公司之發起人、監察人、檢查人、重整人或重整監督人
      ，在執行職務範圍內，亦為公司負責人」。依上開規定，
      公司之經理人在執行職務範圍內，自亦為「公司法規定之
      公司負責人」，仍為稅捐稽徵法第47條第1款之「代罰」
      對象。再細繹該條款之規定，參酌犯罪之處罰，除須具備
      構成要件相當性（行為侵害性，亦即行為要素）、行為之
      違法性（違法性）外，尚須具備行為之有責任（即責任要
      素，亦即有責性、歸責可能性）之刑事法理。因此該條款
      之「代罰」對象，應係指「符合公司法第8條規定之所謂
      公司負責人」，且須「實際參與公司業務執行之人」，二
      者兼備始可，否則，如偏狹認係「登記之負責人」，亦即
      公司法第8條第1項所謂之當然負責人，在遇有依公司法第
      45 、56、108、192、208條等相關規定，公司登記之負責
      人有多人之情形時，如何選擇其「代罰」之人。況若登記
      之負責人實際上並不過問公司事務，公司之一切業務均由
      職務範圍內之負責人即經理人掌理時，則實際執行公司業
      務，為公司逃漏稅捐之負責人不必「代罰」，不過問公司
      事務之登記負責人反應「代人受過」，豈符公平正義原則
      及立法本意（最高法院86年度臺上字第2570號判決參照）
      。此於稅捐稽徵法第47條第1款規定關於納稅義務人、扣
      繳義務人及代徵人應處徒刑規定之情形，亦應為同一之解
      釋。查，依證人甲○○於被告另案被訴違反稅捐稽徵法案
      件偵查中所述：（小禾文化有限公司是誰在經營？）實際
      上是伊在經營，丙○○是負責總務和司機的事等語（見臺
      灣臺北地方法院檢察署95年度偵字第23639號偵查卷第101
      頁）；及於本院審理時所述：伊與被告是僱傭關係，被告
      是牛頓公司的總務兼司機，小禾文化公司是牛頓公司的代
      銷關係，伊是擔任牛頓出版公司的負責人，（何人去簽約
      的？）是伊代表簽約等語（見本院96年12月5日審判筆錄
      ）。參以證人戊○○○於本院審理時所述：（提示偵卷第
      29 至30頁房屋租賃合約，這份合約是否你們跟小禾文化
      公司簽的？）是這份沒錯，伊只有跟小禾文化公司簽這份
      合約，這份合約應該是續簽的，伊的前身應該還有一份合
      約，負責人是牛頓公司的，前身就是牛頓公司，負責人是
      甲○○，（牛頓出版社跟小禾文化公司來簽約的是否都是
      汪承娟？）是，（有無看過丙○○？）伊沒有看過丙○○
      等語（見本院96年12月19日審判筆錄）。則被告於本院審
      理時辯稱：只是掛名為公司登記負責人，並未負責公司之
      經營，公司實際負責人為甲○○，對於公司訂立本件租賃
      契約亦不清楚等語，可堪信實。是被告既僅為小禾公司之
      登記名義負責人，並未實際負責該公司之業務經營，按前
      所述，自不能僅以被告為公司登記上之名義負責人，而該
      公司可能有前揭違反稅捐稽徵法之行為，即遽令被告就此
      應負代罰之責。
    (三)退步言之，即令本件是因被告為小禾公司之登記負責人，
      因該公司未依前揭規定，將預扣之租金所得稅額繳交國庫
      ，而要被告就此依稅捐稽徵法第42條第2項之規定，負代
      罰之責。惟按侵占罪責之成立，係以行為人持有他人之物
      ，而不法變易為所有之意思為要件。次按所得稅法第88條
      第1項規定：納稅義務人有下列各類所得者，應由扣繳義
      務人於給付時，依規定之扣繳率或扣繳辦法，扣取稅款，
      並依第92條規定繳納之。另同法第92條第1項規定：第88
      條各類所得稅款之扣繳義務人，應於每月10日前將上1月
      內所扣稅款向國庫繳清，並於每年1月底前將上1年內扣繳
      各納稅義務人之稅款數額，開具扣繳憑單，彙報該管稽徵
      機關查核；並應於2月10日前將扣繳憑單填發納稅義務人
      。但營利事業有解散、廢止、合併或轉讓，或機關、團體
      裁撤、變更時，扣繳義務人應隨時就已扣繳稅款數額，填
      發扣繳憑單，並於10日內向該管稽徵機關辦理申報。是以
      稅捐稽徵法第42條第2項所稱「侵占已扣繳」之稅捐，必
      也該等稅款確實存在，始有被侵占之可能（最高法院74年
      度臺上字第6363號判決亦同此旨，可資參照）；又此部分
      犯罪事實之認定，按前所述，自應有積極證據加以證明。
      公訴人雖以小禾公司資產負債表，均已將扣繳之租賃所得
      稅列於資產負債表中，並且已經開立扣繳憑單與出租人等
      為由，據以認定在前揭支付實付租金額時，確有將各該應
      繳納之所得稅款先行提列。然查，被告在本件之前，即有
      因小禾公司未將91年至92年間扣繳之員工薪資所得稅款向
      國庫繳納，而經財政部臺北市國稅局移送偵辦，此業據本
      院依職權調閱該偵查案卷（即前揭臺灣臺北地方法院檢察
      署95年度偵字第23639號偵查卷）核閱無訛。證人甲○○
      就此於該案偵查中即證稱：扣稅是一種會計帳冊的作法，
      但實際上沒有扣繳，雖然是小禾文化公司，但其實是屬於
      牛頓出版社公司，但因為錢繳不出來…（實際上究竟有無
      扣繳員工的這筆錢？）真的沒有，因為依規定要這麼作帳
      ，但伊等真的沒有錢繳，而且薪水也一直拖欠等語。核與
      證人即牛頓公司會計主任劉愛芬於該案偵查中所述：伊等
      會計作帳，給公司的薪水會先扣繳一部分的錢去繳稅，但
      實際上那時公司的薪水一直欠員工，薪水一直沒有拿齊，
      公司的錢都無法支付薪水給伊等，所以實際上根本沒有錢
      去繳稅等語（件該案偵查卷第102頁）。故該案檢察官偵
      查結果，亦以此認定小禾公司僅係帳上作業而已，故據以
      認定此部分並無侵占代扣繳員工薪資所得稅款之行為，而
      為不起訴處分確定，有該案之不起訴處分書可憑。則以小
      禾公司當時營運狀況而言，員工薪資都已經無法如期發放
      ，遑論尚有多餘之資金，可在本件給付實付租金額時，一
      併將應代繳之租賃所得稅額提列。參以證人戊○○○於本
      院審理時所述：（小禾公司有無遲延給付租金的情形？）
      他們經常遲付，也經常退票，（上述月份的租金，有無遲
      付？）應該是有，因為他們從來沒有按時繳過租金，（每
      月的租金是否都按時給付？）沒有，只有牛頓那時候比較
      正常，後來換成小禾文化公司之後就不正常…他每個月的
      租金都是陸陸續續湊到齊…（這段期間的租金是否都已經
      繳清？）還沒有繳清，還差一個月，水電費開給電力公司
      的支票也退票，管理費將近一年也沒有繳，水電費退票後
      ，電力公司找伊，還是伊去繳的，大約七萬多等語。佐以
      前揭以支票支付實際租金額，除92年1月份是按契約約定
      之16日支付，其餘月份均在16日以後而有遲延等情。可見
      小禾公司確實已經財務吃緊，故每月份應付與出租人之實
      際租金額，未能依約定期限內繳納，而有遲延之情，甚者
      ，本件租賃期間期滿，不僅並未全數付清租金而有積欠，
      連公司之水費、電費亦無法支付。實難想像小禾公司在前
      揭支付租金時，確實會籌足275,000元之現金，先讓其中
      247,500元存入銀行使支票獲兌現，而另將其餘27,500元
      予以扣下而持有，以待繳代扣之稅款。是綜合上情以觀，
      公訴人前揭所指小禾公司為此所製作之資產負債表、扣繳
      憑單，確如證人甲○○、劉愛芬前揭偵查中所述，是為了
      會計帳上要求而製作，事實上小禾公司根本無多餘資金可
      將此部分現款提列以待繳代扣之稅款。故小禾公司既未實
      際扣取該等款項，該等款項自始並未存在，既無該等款項
      之存在，按前所述，即無侵占之標的物可言。至於證人乙○○雖於本院審理時證稱：被告身為公司的負責人，應該
      瞭解稅法的規定，如果他給付的是總額，但卻沒有辦法繳
      稅的話，應該是先支付國稅，所以他們應該就有先扣列云
      云。然本件既無積極事證可以證明小禾公司確有提列此部
      分之款項，殊不能僅因稅捐稽徵法之規定，將稅捐之徵收
      優先於普通債權，而本件支付租金又已先扣除百分之10之
      稅款，即為該等稅款確曾存在之推定。是證人乙○○此部
      分之證述，自不足援為被告有罪之佐證。
    (四)綜上所述，被告雖為小禾公司之登記名義人，然既未實際
      參與該公司之經營，不僅難以令其就該公司前揭違反稅捐
      稽徵法之行為負代罰之責，退步言之，即令要被告就小禾
      公司未繳納本件代扣稅款之行為負責，然以小禾公司當時
      之營運狀況，難認有公訴人此部分之款項存在，自核與侵
      占要件未合。此外，復查無其他積極事證足資證明被告有
      公訴意旨前揭所指之犯行，揆諸首揭說明，自應為無罪諭
      知。
據上論斷，應依刑事訴訟法第452條、第301條第1項，判決如主
文。
本案經檢察官楊冀華到庭執行職務。
中    華    民    國    97    年    1     月    9     日
                  刑事第七庭    審判長法  官  梁耀鑌
                                      法  官  徐淑芬
                                      法  官  許泰誠
以上正本證明與原本無異。
如不服本判決，應於判決送達後10日內，向本院提出上訴狀。
                                      書記官  劉麗英
中    華    民    國    97    年    1     月    9     日


司法院資訊處製作；財團法人民間司法改革基金會備份。
